臺灣高等法院刑事裁定
109年度毒抗字第279號
抗  告  人  
即  被  告  沈偉翔


上列抗告人即被告因違反毒品危害防制條例案件，不服臺灣臺北
地方法院109年度毒聲字第210號，中華民國109年10月22日裁定
（聲請案號：臺灣臺北地方檢察署109年度聲觀字第198號、109
年度毒偵字第2139號）提起抗告，本院裁定如下：
    主  文
抗告駁回。
    理  由
一、原裁定意旨略以：抗告人即被告甲○○（下稱抗告人）於民國
    109年6月21日18時30分許，在其臺北市○○區○○街00號6樓住
    處，以將甲基安非他命放置於玻璃球內燒烤吸食所生煙霧之
    方式，施用第二級毒品甲基安非他命1次等情，業據被告於
    警詢、偵查中供述明確，且抗告人為警查獲時所採集之尿液
    送驗後，呈安非他命類陽性反應，有新北市政府警察局受採
    集尿液檢體人姓名及檢體編號對照表、台灣檢驗科技股份有
    限公司濫用藥物實驗室109年7月10日出具之濫用藥物檢驗報
    告各1份在卷可稽，是抗告人施用毒品之行為，事證明確，
    堪以認定。又其曾因施用毒品案件，經受觀察、勒戒後，於
    105年9月13日釋放出所，有其前案紀錄表附卷可參，其此次
    施用距上開觀察、勒戒已逾3年，依109年7月15日修正施行
    之毒品危害防制條例第20條第1項、第3項等規定，即應再施
    以觀察、勒戒。是檢察官聲請令被告入勒戒處所觀察、勒戒
    ，核無不合，應予准許等語。
二、按毒品危害防制條例於109年1月15日修正公布、同年7月15
    日施行，修正後該條例第20條第3項規定，犯同條例第10條
    之罪於觀察、勒戒或強制戒治執行完畢釋放後，3年後始再
    犯者，不論其行為係在新法施行生效前或施行生效後所為（
    同條例第35條之1第1、2款參照），均應適用同條第1、2項
    （即應先觀察勒戒或強制戒治）之規定，其修法理由謂：施
    用毒品者具「病患性犯人」之特質，並參諸世界各國之醫療
    經驗及醫學界之共識，咸認施用毒品成癮者，其心癮甚難戒
    除，如觀察、勒戒或強制戒治執行完畢釋放後，3年後始再
    有施用第一級、第二級毒品之行為者，足見其有戒除毒癮之
    可能，宜再採以觀察、勒戒方式戒除其身癮及以強制戒治方
    式戒除其心癮之措施，為能放寬觀察、勒戒或強制戒治制度
    之適用時機，以協助施用者戒除毒癮，爰修正第3項。同條
    例第23條第2項亦配合修正為「觀察、勒戒或強制戒治執行
    完畢釋放後，3年內再犯第10條之罪者，檢察官或少年法院
    （地方法院少年法庭）應依法追訴或裁定交付審理。」可知
    本次修法對於施用毒品者施以觀察勒戒、強制戒治，或依法
    追訴（或裁定交付審理）之適用範圍，係確立初犯為具「病
    患性犯人」之特質應先經一完整之醫療處置，3年內再犯者
    應依法追訴（或裁定交付審理），3年後再犯則裁定觀察勒
    戒，殆無疑義。但對於3犯以上距最近1次觀察勒戒或強制戒
    治執行完畢釋放後，逾3年者，究應適用同條例第20條第3項
    或第23條第2項處理，本次修法未明確規定，惟基於罪刑法
    定之明確性原則、法文之文義解釋，參諸觀察勒戒等治療處
    置，乃結合醫師、觀護人、社工心理諮商等不同領域之專業
    人員參與之保安處分措施，目的除在戒除施用毒品者身癮、
    心癮之措施外，並企圖重新塑造生活紀律，改變其病態行為
    ，與刑罰之執行並不相同，無法以刑罰補充或替代上開醫療
    處置之特性。從而，3犯以上如距最近1次觀察、勒戒或強制
    戒治執行完畢釋放後，已逾3年者，其間縱經判刑、執行，
    究與觀察勒戒或強制戒治已經完整之治療療程不同，無法補
    充或替代上開之醫療處置，均應再予觀察勒戒之機會，方為
    適法(最高法院109年度台上字第3131號判決意旨參照)。
三、抗告意旨略以：抗告人固於109年6月21日施用第二級毒品甲
    基安非他命，惟同時亦涉及與共同施用毒品之友人涉及共同
    販賣第二級毒品案件，已遭臺灣臺北地方檢察署以109年度
    偵字第17660號起訴，為確保抗告人起訴程序完整，能否免
    除本件戒癮治療程序云云。
四、經查：
  ㈠抗告人基於施用第二級毒品甲基安非他命之犯意，於109年6
    月21日18時30分許，在其位於臺北市○○區○○街00號6樓住處
    ，以將甲基安非他命放置於玻璃球內燒烤吸食所生煙霧之方
    式，施用第二級毒品甲基安非他命1次等情，業據抗告人於
    警詢、偵查中供述明確(見毒偵卷第18頁、第80頁、第109頁
    )，且抗告人為警查獲後採集之尿液，檢送台灣檢驗科技股
    份有限公司以EIA酵素免疫分析法初步檢驗，再以GC/MS氣相
    層析質譜儀法確認檢驗方式鑑驗後，結果呈安非他命、甲基
    安非他命反應，有新北市政府警察局受採集尿液檢體人姓名
    及檢體編號對照表、台灣檢驗科技股份有限公司濫用藥物實
    驗室109年7月10日出具之濫用藥物檢驗報告在卷可稽（見毒
    偵卷第55頁、原審卷第25頁），足徵被告之自白與事實相符
    ，應堪採信，其有於上開時、地施用第二級毒品甲基安非他
    命之犯行。
  ㈡被告前因施用毒品案件，經原審法院以105年度毒聲字第262
    號裁定送觀察、勒戒後，認無繼續施用毒品傾向，於105年9
    月13日執行完畢釋放，並由檢察官以105年度毒偵字第517號
    不起訴處分確定，此有本院被告前案紀錄表可考。被告本次
    施用第二級毒品之犯行，距離最近一次即上開觀察、勒戒執
    行完畢釋放後已逾3年，揆諸前揭說明，應再予被告觀察勒
    戒之機會。故本件聲請核無不合，應予准許，其期間不得逾
    2月。
　㈢又按97年4月30日修正公布、同年10月30日施行及109年1月15
    日修正公布、同年7月15日施行之毒品危害防制條例第24條
    第1項之規定對於「初犯」及「3年後再犯」毒癮治療方式，
    採行「觀察、勒戒」與「緩起訴之戒癮治療」並行之雙軌模
    式，並無「緩起訴之戒癮治療」應優先於「觀察、勒戒」的
    強制規定。毒品危害防制條例規定之觀察、勒戒處分，係一
    種針對受處分人將來之危險所為預防、矯正措施之保安處分
    ，目的係為斷絕施用毒品者之身癮及心癮，並屬強制規定。
    而該觀察勒戒之程序，僅於：⒈依據毒品危害防制條例第24
    條第1項規定，於檢察官先依刑事訴訟法第253條之1第1項、
    第253條之2之規定，為附命完成戒癮治療之緩起訴處分時，
    不適用之；⒉或犯第10條之罪者，於犯罪未發覺前，自動向
    行政院衛生署指定之醫療機構請求治療，醫療機構依據毒品
    危害防制條例第21條第1項規定，免將請求治療者送法院或
    檢察機關等情，可排除適用外；其餘就初犯或觀察勒戒、強
    制戒治執行完畢3年後再犯施用毒品罪之行為人，犯毒品危
    害防制條例第10條之罪者，檢察官即應向法院提出聲請裁定
    其入勒戒處所觀察、勒戒，且凡經檢察官聲請，法院亦僅得
    依法裁定令入勒戒處所執行觀察、勒戒，以查其是否仍有施
    用毒品傾向，並據以斷定幫助受處分人澈底戒毒之方法，尚
    無自由斟酌以其他方式替代之權，亦無因受處分人之個人因
    素而免予執行之餘地。是本件檢察官聲請觀察、勒戒，係符
    合法定要件，其裁量之判斷既無重大明顯瑕疵，亦無濫用或
    不當情形，自應尊重檢察官職權之行使，不得任意指為違法
    。從而，原審依毒品危害防制條例第20條第3項、第1項及觀
    察勒戒處分執行條例第3條第1項規定，裁定抗告人應送勒戒
    處所觀察、勒戒，經核並無違誤。抗告意旨徒以同時亦涉及
    與共同施用毒品之友人共同販賣第二級毒品案件云云，與其
    是否應受觀察、勒戒無關，更無從解免在法定勒戒處所接受
    預防、矯正措施之責。　
  ㈣綜上所述，原審認被告施用第二級毒品甲基安非他命犯行明
    確，依毒品危害防制條例第20條第3項、第1項、觀察勒戒處
    分執行條例第3條第1項之規定，裁定將被告送勒戒處所觀察
    、勒戒，經核並無違誤。抗告意旨猶執前詞提起抗告，為無
    理由，應予駁回。
據上論斷，應依刑事訴訟法第412條，裁定如主文。
中　　華　　民　　國　　109 　年　　12　　月　　7 　　日
                  刑事第九庭    審判長法　官  潘翠雪
                                      法　官  俞秀美
                                      法　官  陳俞婷
以上正本證明與原本無異。
不得再抗告。
                                      書記官  陳麗津
中　　華　　民　　國　　109 　年　　12　　月　　8 　　日